ACORDAO-COMPLETO-2398155

ACÓRDÃO 3376/2020 ATA 8/2020 - SEGUNDA CÂMARA

VISTO, relatado e discutido o ato de pensão civil instituída por Carlos Henrique Donner, ex-servidor do Departamento de Polícia Federal, em favor de Maria Rosa Chaves Donner.
ACORDAM os ministros do Tribunal de Contas da União, reunidos em sessão da 2ª Câmara, ante as razões expostas pela relatora, e com fundamento nos arts. 71, inciso III e IX, da Constituição Federal de 1988, 1º, inciso V, 39, inciso II, e 45 da Lei 8.443/1992 c/c os arts. 1º, inciso VIII, 259, inciso II, 260, § 1º, e 262 do Regimento Interno do TCU, 8º da Resolução TCU 206/2007 e 19 da Instrução Normativa TCU 78/2018, bem como na Súmula TCU 106, em:
9.1. considerar ilegal o ato de pensão civil emitido em favor de Maria Rosa Chaves Donner e negar-lhe registro;
9.2. dispensar a reposição das importâncias indevidamente recebidas de boa-fé pela beneficiária do ato considerado ilegal até a data da notificação desta deliberação à unidade jurisdicionada;
9.3. determinar ao Departamento de Polícia Federal que:
9.3.1. no prazo de 15 (quinze) dias, a contar da ciência desta deliberação, cesse os pagamentos decorrentes, sob pena de ressarcimento das quantias pagas indevidamente e responsabilização solidária da autoridade competente;
9.3.2. comunique à interessada a deliberação deste Tribunal e a alerte que o efeito suspensivo proveniente da eventual interposição de recursos no TCU não a eximirá da devolução dos valores indevidamente recebidos após a notificação, em caso de desprovimento dos apelos;
9.3.3. no prazo de 30 (trinta) dias, a partir da ciência deste acórdão:
9.3.3.1. encaminhe a este Tribunal, por cópia, comprovante da data em que a interessada tomar conhecimento desta deliberação; e
9.3.3.2. emita novo ato, em que seja suprimida a irregularidade verificada, e o submeta ao TCU para nova apreciação.

Ato de pensão civil instituída por ex-servidor do Departamento de Polícia Federal em favor da viúva.

Segunda Câmara

Departamento de Polícia Federal - DPF.

3. Interessada: Maria Rosa Chaves Donner (CPF XXX.536.037-XX).

13.1. Ministros presentes: Augusto Nardes (na Presidência), Raimundo Carreiro e Ana Arraes (Relatora).
13.2. Ministros-Substitutos presentes: Marcos Bemquerer Costa e André Luís de Carvalho.

ACORDAO-COMPLETO-2418740

Acórdão 13281/2020 - Segunda Câmara

ANA ARRAES

Transcrevo a seguir a instrução elaborada na Secretaria de Fiscalização de Pessoal - Sefip, que obteve a concordância de diretor técnico e do Ministério Público junto ao TCU - MPTCU (peças 10/12) :
"INTRODUÇÃO
1.	Trata-se de ato de concessão de pensão civil de Carlos Henrique Donner, ex-servidor do Departamento de Polícia Federal.
2.	O ato foi submetido, para fim de registro, à apreciação do Tribunal de Contas da União (TCU) , de acordo com o art. 71, inciso III, da Constituição Federal. O cadastramento e a disponibilização ao TCU ocorreram por intermédio do Sistema de Apreciação e Registro de Atos de Admissão e Concessões, na forma dos arts. 2º, caput e incisos I a VI, e 4º, caput, da Instrução Normativa - TCU 78/2018.
3.	Ao benefício pensional instituído pelo Sr. Carlos Henrique Donner habilitou-se Maria Rosa Chaves Donner (na condição de viúva) .
EXAME TÉCNICO
4.	Por Acórdão 1458/2017-TCU-Segunda Câmara, da lavra do Ministro José Múcio Monteiro, o Tribunal considerou ilegal a aposentadoria do servidor Carlos Henrique Donner e determinou à Sefip que priorizasse o exame do ato de pensão civil instituído por Carlos Henrique Donner, ante a ilegalidade apontada na fixação dos proventos (razão de 24/30 em vez de 24/35) (peças 1-3) .
5.	Esta Unidade Técnica, então, promoveu diligência ao órgão responsável pela pensão nos seguintes termos: 
a) Informar o motivo da divergência de informações existente entre o fundamento de inatividade do instituidor cadastrado no ato (invalidez simples com proventos proporcionais - artigo 186, inciso I, da Lei 8112/90 - código Sisac 1-1-5490-7) e o cadastrado no Siape, relativo a invalidez com proventos integrais, encaminhando documentação que embase as argumentações;
b) No caso do fundamento correto ser a invalidez simples com proventos proporcionais, informar o motivo da proporção ter sido calculada em 24/30 quando o correto deveria ter sido em 24/35.
6.	O órgão, em resposta, encaminhou expediente constante da peça 6, cujo excerto transcreve-se:	
 (...) informo que os primeiros valores pagos a título de pensão estavam calculados indevidamente, em virtude de erro no registro da fundamentação legal da aposentadoria do ex-servidor, o que culminava no pagamento da aposentadoria de forma integral sem a utilização da proporcionalidade correta, como consta no item 'Justificativa Parecer Controle Interno' da Ficha Sisac n° 10327002-05-2012-000184-3 (fls. 551/553, 0819957) . Registra-se que o referido erro foi corrigido, conforme Informação n' 2378794/2017-SEAP/DRH/CRH/DGP/PF 2378794.
Ainda, informo que o servidor contava com mais de 20 anos de atividade estritamente policial, razão pela qual a proporção foi calculada em 24/30 e não 24/35, conforme item 27 da Nota n° 005/2011/CEP/CGLEG/CONJUR/MJ (2497633) e respectivo despacho de aprovação'.
7.	Ressalte-se que o instituidor teve concessão de aposentadoria julgada ilegal em razão de incorreção na proporcionalidade do benefício, haja vista que o órgão concedente mesclou o fundamento da inativação por invalidez contido no art. 40, inciso I, da Constituição Federal, em sua redação original, com a aposentadoria especial de policial prevista na Lei Complementar 51/1985, que prevê aposentação voluntária com 30 anos de serviço. O servidor era ocupante do cargo de Agente de Polícia Federal, ingressou no serviço público em 18/01/1977 e passou para a inatividade em 12/05/1998, com 24 anos 2 meses e 7 dias de tempo de contribuição. O cálculo da aposentadoria foi efetuado com base na proporção 24/30 avos, advindo daí o equívoco. O servidor faz jus a aposentadoria na proporção de 24/35 avos, com base no art. 186, inciso I, da Lei 8.112/1990.
8.	Em relação à pensão, em que pese a informação trazida aos autos de que foi corrigido o cálculo da pensão da beneficiária, análise da ficha financeira revela que o pagamento continua incorreto (peça 7) .
9.	Desse modo, a concessão de pensão em favor de Maria Rosa Chaves Donner, viúva do instituidor Carlos Henrique Donner, está ilegal.  
CONCLUSÃO
10.	Em razão do exposto e tendo em vista as análises realizadas no ato de concessão de pensão civil de Maria Rosa Chaves Donner, esta Unidade Técnica considera que o ato em tela pode receber a chancela de ilegalidade e ter recusado o seu registro por esta Egrégia Corte.
PROPOSTA DE ENCAMINHAMENTO
11.	Ante o exposto, com fundamento nos arts. 71, inciso III, da Constituição Federal, 1o, inciso V, e 39, inciso II, da Lei n. 8.443/1992 e 260, §§ 1o e 2º, do Regimento Interno do Tribunal de Contas da União, propõe-se:
a) considerar ilegal e recusar registro ao ato inicial de pensão civil instituída por Carlos Henrique Donner (CPF XXX.050.487-XX) ; 
b) dispensar a reposição dos valores indevidamente recebidos até a data do conhecimento, pelo órgão de origem, do acórdão que vier a ser proferido, consoante o Enunciado 106 da Súmula de Jurisprudência deste Tribunal; 
c) determinar ao Departamento de Polícia Federal que: 
c.1) faça cessar os pagamentos decorrentes do ato impugnado, comunicando ao TCU, no prazo de quinze dias, as providências adotadas, nos termos dos arts. 262, caput, do Regimento Interno do TCU e 8º, caput, da Resolução-TCU 206/2007; 
c.2) cadastre novo ato, livre da irregularidade apontada, submetendo-o ao TCU no prazo de trinta dias, nos termos dos arts. 262, § 2º, do Regimento Interno do TCU e 19, § 3º, da Instrução Normativa-TCU 78/2018; 
c.3) dê ciência, no prazo de 15 (quinze) dias, contados da notificação, do inteiro teor desta deliberação à interessada, alertando-a de que o efeito suspensivo proveniente da interposição de eventuais recursos junto ao TCU não a exime da devolução dos valores percebidos indevidamente, caso os recursos não sejam providos; 
c.4) no prazo de trinta dias, encaminhar a este Tribunal, por cópia, comprovante da data em que a interessada tomou conhecimento da decisão desta Corte."
	É o relatório.

não há.

Procurador Júlio Marcelo de Oliveira.

PENSÃO CIVIL. ILEGALIDADE DO ATO DE APOSENTADORIA. INVALIDEZ. PROVENTOS PROPORCIONAIS CALCULADOS COM BASE NO TEMPO DE SERVIÇO DA APOSENTADORIA ESPECIAL DE POLICIAL. BASE DE CÁLCULO DE BENEFÍCIO DE PENSÃO CIVIL. DILIGÊNCIA AO ÓRGÃO RESPONSÁVEL. CONTINUIDADE DO PAGAMENTO IRREGULAR. ILEGALIDADE. NEGATIVA DE REGISTRO. DETERMINAÇÕES.

PENSÃO CIVIL (PCIV)

Secretaria de Fiscalização de Pessoal - Sefip.

Trata-se de ato de pensão civil instituída por Carlos Henrique Donner, ex-servidor do Departamento de Polícia Federal, em favor de Maria Rosa Chaves Donner (na condição de viúva) .
	Registro, desde já, que acompanho as conclusões da Secretaria de Fiscalização de Pessoal - Sefip, também acolhidas pelo representante do Ministério Público junto ao TCU - MPTCU, cuja proposta é pela ilegalidade do ato, com negativa de registro.
Cabe informar que o ato de aposentadoria de Carlos Henrique Donner foi julgado ilegal pelo TCU, mediante o Acórdão 1458/2017-TCU-Segunda Câmara, de relatoria do ministro José Múcio Monteiro, em razão de incorreção no cálculo da proporcionalidade do benefício, já que o órgão concedente mesclou o fundamento da inativação por invalidez contido no art. 40, inciso I, da Constituição Federal com o da aposentadoria especial de policial prevista na Lei Complementar 51/1985, que prevê aposentação voluntária com 30 anos de serviço. 
O ex-servidor, que ocupou o cargo de Agente de Polícia Federal, ingressou no serviço público em 18/01/1977 e passou para a inatividade em 12/05/1998, com 24 anos 2 meses e 7 dias de tempo de contribuição. O cálculo da aposentadoria foi efetuado com base na proporção 24/30 avos, sendo que o valor correto seria na proporção de 24/35 avos, com fundamento no art. 186, inciso I, da Lei 8.112/1990.
A Sefip, ao diligenciar ao órgão responsável, obteve a informação de que o cálculo da pensão da beneficiária fora corrigido. Contudo, verificou-se que o pagamento continua incorreto, após análise da ficha financeira (peça 7) . 
Assim, cabe julgar o ato de pensão civil ilegal e negar-lhe registro.
	Ante o exposto, voto por que o Tribunal adote a minuta de acórdão que submeto à consideração deste Colegiado.
TCU, Sala das Sessões Ministro Luciano Brandão Alves de Souza, em 2 de abril de 2020.
ANA ARRAES 
Relatora